【裁判字號】    99,停,106
【裁判日期】    991202
【裁判案由】    聲請停止執行
【裁判全文】
臺北高等行政法院裁定
                                       99年度停字第106號
聲  請  人  徐碧蓮
            王啟炎
            陳彥謀
            戴國禎
            劉碧雲
            曾顯亮
            陳朝聰
            施彥彰
            周德壽
            李秋香
            張蘭子
            劉阿勤
            林珍功
            謝香妹
            胡暢淮
            林珍成
            張石明
            宋秋月
            黃圓
            謝志蔚
相  對  人  交通部公路總局第四區養護工程處
代  表  人  張運鴻（處長）住同上
上列當事人間聲請停止執行事件，本院裁定如下：
    主  文
聲請駁回。
聲請程序費用由聲請人負擔。
    理  由
一、按行政訴訟法第116 條第3 項規定：「於行政訴訟起訴前，
    如原處分或決定之執行將發生難於回復之損害，且有急迫情
    事者，行政法院亦得依受處分人或訴願人之聲請，裁定停止
    執行。但於公益有重大影響者，不在此限。」惟訴願法第93
    條第2 項另規定受處分人得申請受理訴願機關或原處分機關
    停止執行，因此，得由上開機關獲得救濟，即無逕向行政法
    院聲請之必要，且行政法院係審查行政處分違法性之最終機
    關，若一有行政處分，不待訴願程序即聲請行政法院停止原
    處分之執行，無異規避訴願程序，而請求行政法院為行政處
    分之審查。因此，必須其情況緊急，非即時由行政法院予以
    處理，則難以救濟時，始得依行政訴訟法第116 條第3 項規
    定聲請行政法院裁定停止執行。又該法條之所謂「難於回復
    損害」，係指其損害不能回復原狀，或不能以金錢賠償，或
    在一般社會通念上，如予執行可認達到回復困難之程度而言
    （最高行政法院99年度裁字第1052號裁定參照）。
二、本件聲請意旨略謂：
（一）緣本件「台9 線217k+240～+360」路面拓寬工程（下稱系
      爭工程），原為辦理花蓮市○○路○○○路交岔路口圓環
      興建工程而規劃設計，因上開路口圓環之規劃，係臺灣光
      復後，花蓮縣政府參考日據時期日本政府所實施之都市計
      劃而擬定，惟隨著臺灣經濟起飛，社會環境快速發展，當
      年花蓮市區圓環之設計，非特無法有效疏解交通，反而形
      成交通瓶頸，早已不合時宜，有待通盤檢討改善，據此聲
      請人等人前自民國（下同）94年起，即向花蓮縣政府提出
      陳情，嗣相對人亦從善如流，於95年12月22日以電子郵件
      略以：「……另抗爭戶亦向花蓮縣議會請願，建請花蓮縣
      政府將施工路段列入花蓮市都市計劃第三次通盤檢討，該
      案已經花蓮縣政府錄案辦理，俟花蓮縣政府都市計劃第三
      次通盤檢討後，若仍維持原議，本處即可辦理施工。」等
      語，函覆聲請人等人在案，多年來，聲請人等人對於相對
      人定會信守承諾，始終深信不疑。
（二）按「行政行為應受法律及一般法律原則之拘束」、「行政
      行為，應以誠實信用方法為之，並應保護人民正當合理之
      信賴」行政程序法第4 條及第8 條分別定有明文；次按「
      原行政處分之合法性顯有疑義者，或原行政處分之執行將
      發生難以回復之損害，且有急迫情事，並非為維護重大公
      共利益所必要者，受理訴願機關或原行政處分機關得依職
      權或依申請，就原行政處分之全部或一部，停止執行。前
      項情形，行政法院亦得依聲請，停止執行」訴願法第93條
      第2 項、第3 項另有明文。本件相對人既於上開電子郵件
      中允諾「俟花蓮縣政府都市計劃第三次通盤檢討後，若仍
      維持原議，本處即可辦理施工」在案，則系爭工程之執行
      ，即附有「停止條件」，必須花蓮縣政府都市計劃第三次
      通盤檢討，仍維持原決議，始可動工拓寬，此為法律行為
      附有「停止條件」之當然效果，而花蓮縣政府都市計劃第
      三次通盤檢討迄今仍未定案，是否維持系爭工程原議，尚
      屬未定之數，此有相對人97年10月8 日四工工字第097001
      3913號函可稽，揆諸前揭說明，相對人執行原行政處分，
      非特與附停止條件之行政處分規定，扞格齟齬，更有違誠
      信，無法保護人民正當合理之信賴，其合法性顯有疑義。
（三）又聲請人曾顯亮等人為系爭工程沿線地上物所有權人，聲
      請人等人前不服相對人所為限期拆除地上物完竣之行政處
      分，提起訴願在案，而相對人一旦進行系爭工程，拆除聲
      請人等人所有房屋，勢在必行，將發生難以回復之損害，
      惟相對人仍依原行政處分於99年11月17日辦理系爭工程公
      開招標作業，可知相對人已如火如荼辦理系爭工程公開招
      標作業，迫在燃眉，相對人又同意暫緩系爭工程至花蓮縣
      政府第三次通盤檢討，維持原議之後，系爭工程執行，顯
      非為維持重大公共利益所必要，否則相對人不可能同意暫
      緩執行系爭工程，故聲請人等人認原行政處分之合法性顯
      有疑義，或原行政處分之執行將發生難以回復之損害，且
      有急迫情勢，並非為維護重大公共利益所必要，否則相對
      人不可能同意暫緩執行系爭工程，爰依訴願法第93條第2
      項、第3 項規定，聲請本院命相對人應停止系爭工程之公
      開招標作業及路面拓寬工程等語。
三、經查：本件聲請人所聲請停止執行之原處分為相對人99年9
    月21日四工花字第0991302401號函，聲請人已於99年10月25
    日依法提起訴願，有該訴願書影本附本院卷可參（見本院卷
    第34頁），聲請人本得依訴願法第93條第2 項規定向受理訴
    願機關申請停止執行，俾得由上開機關獲得救濟，其不為申
    請，而於原處分之執行即系爭工程公開招標公告開標時間（
    99 年12 月2 日）之前一日（99年12月1 日）始以急迫為由
    向本院提出本件聲請，揆諸首開說明，其聲請不應准許。次
    查：聲請人主張：相對人一旦進行系爭工程，拆除聲請人等
    所有房屋，勢在必行，將發生難以回復之損害云云。惟本件
    聲請停止執行之原處分即相對人99年9 月21日四工花字第09
    91302401號函，係相對人為辦理系爭工程，將訂於99年11月
    發包施工，及命聲請人配合於99年10月12日前拆除其所有房
    屋完竣（見本院卷第36頁）；揆諸上開說明，拆除建物，在
    一般社會通念上，並非不得以金錢補償，尚非所謂發生難以
    回復之損害。足見本件原處分縱不停止執行，仍非不得以金
    錢賠償，於一般社會通念上，即不致達到「回復困難」之程
    度，已難認原處分之執行，會發生日後難於回復之損害。綜
    上所述，本件聲請停止執行，與行政訴訟法第116 條第2 項
    規定之要件不符，應予駁回。
四、依行政訴訟法第104 條、民事訴訟法第95條、第85條第1 項
    前段，裁定如主文。
中    華    民    國    99    年    12    月     2    日
            臺北高等行政法院第一庭
                            審判長法  官  王立杰
                                  法  官  蘇嫊娟
                                  法  官  許麗華
上為正本係照原本作成。
如不服本裁定，應於送達後10日內向本院提出抗告狀（須按他造
人數附繕本）。
中    華    民    國    99    年    12    月     2    日
                                  書記官  林淑盈

司法院資訊處製作；財團法人民間司法改革基金會備份。
